【裁判字號】    98,訴,1734
【裁判日期】    990108
【裁判案由】    返還存款
【裁判全文】
臺灣臺北地方法院民事判決              98年度訴字第1734號
原      告  德寶營造股份有限公司
法定代理人  丁○○
            乙○○
            甲○○
訴訟代理人  簡汶蕙律師
被      告  合作金庫商業銀行股份有限公司
法定代理人  丙○○
訴訟代理人  林展義律師
複代理人    黃元龍律師
上列當事人間返還存款事件，本院於九十八年十二月二十二日言
詞辯論終結，判決如下：
    主  文
被告應給付原告新台幣伍佰拾肆萬壹仟玖佰陸拾捌元，及自民
國九十八年四月二十八日起至清償日止，按年息百分之五計算之
利息。
訴訟費用由被告負擔。
本判決於原告以新台幣壹佰捌拾萬元供擔保後，得假執行。但被
告如以新台幣伍佰拾肆萬壹仟玖佰陸拾捌元為原告預供擔保，
得免為假執行。
    事實及理由
一、原告起訴主張：伊於民國93年9月3日存入新台幣（下同）4,
    920,788元於被告新店分行，並設定1年期之定期存款（存單
    號碼：A0000000，下稱系爭定期存款），訂明自93年9月3日
    至94年9月3日止以1年為期，採年利率1.4%固定計息，按月
    付息，1次到期清付本金，並約定本存單本息自動轉期，最
    後到期日為99年9月3日。伊並以上開定期存單設定質權交付
    予訴外人交通部公路總局第五區養護工程處作為伊承作「東
    西向快速公路台西古坑線E502-2標7K+300～10K+000三塊厝
    東勢段工程」之5年期保固保證金，嗣經訴外人交通部公路
    總局第五區養護工程處於98年4月7日同意解除保固責任，並
    將定期存單返還予伊，同時寄交質權消滅通知書予被告。詎
    伊持定期存單請求被告返還存款時，竟遭被告拒絕，伊復於
    98年4月27日再度發函催告被告返還存款，亦未獲置理。為
    此，爰依消費寄託之法律關係及民法第603條規定，訴請被
    告返還存款及其利息等語。並聲明：(一)被告應給付原告5,34
    1,968元，及自98年4月28日起至清償日止按年利率5%計算之
    利息；(二)願供擔保，請准宣告假執行。
二、被告則抗辯以：
  (一)94年11月間，原告與中國農民銀行（按中國農民銀行業於95
    年5月1日與合作金庫銀行股份有限公司合併成立合作金庫商
    業銀行股份有限公司，中國農民銀行為消滅銀行）簽訂授信
    契約，授信額度新台幣（下同）3.5億元。原告自95年8月14
    日起即未依約按期繳息。原告嗣後聲請重整。96年1月11日
    ，被告之北新分公司就合併前，中國農民銀行對原告之借款
    債權及保證債權，向重整人申報無擔保債權172,470,609元
    ，先予敘明。
  (二)兩造就系爭定期存款於93年9月3日即成立消費寄託契約，而
    非自重整裁定後始成立。原告雖以系爭定期存款設定質權予
    第三人，惟質權之設定，其標的之債權主體，仍屬於設定人
    ，不生移轉之效力，故系爭定期存款債權仍屬於原告，且於
    原告於93年9月3日存入至被告之新店分公司時已經成立生效
    ，係發生於原告於97年6月5日經本院裁定認可重整計畫之前
    ，僅係受限於系爭定期存款之設定之質權尚未解除，及系爭
    定期存款之期間及其自動轉期之期間尚未屆至，而不得行使
    而已，故系爭定期存款確係被告於原告97年6月5日經本院裁
    定認可重整計畫之前即已存在，而非自重整裁定後，由原告
    之質權人同意解除質權後始存在。是本件亦無公司法第296
    條第2項準用破產法114條第2款之限制。
  (三)本件重整裁定確定時，系爭定期存款已設質予第三人，被告
    顯無從行使抵銷權，而非被告不為抵銷，則原告之質權人同
    意解除質權後，被告就系爭定期存款方得主張抵銷，是本件
    亦無公司法第296條第2項準用破產法第113條第1項之餘地。
  (四)縱謂系爭定期存款屬重整計畫之財產，被告亦得以本書狀之
    送達，主張就原告積欠被告北新分行之債務主張抵銷：
    1.系爭定期存款於重整裁定確定時，早就設定質權予第三人
      交通部公路總局第五區養護工程處，嗣經該工程處於本年
      4月7日方解除保固責任，返還存單予原告，是本院於95年
      12月19日以95年整字第2號民事裁定准予原告重整，於97
      年6月5日裁定認可重整計畫時，系爭定期存款顯非屬於原
      告可供清償重整債權之內容，直至質權人交通部公路總局
      第五區養護工程處，於本年4月7日解除保固責任，返還存
      單予原告時，方屬於原告可供清償重整債權之財產。
    2.縱系爭定期存款於重整裁定確定時，亦屬於原告可供清償
      重整債權之財產，惟系爭定期存款於重整裁定確定時，就
      嗣後解除質權後如何處理並未於重整計畫內說明，則系爭
      定期存款於本年4月7日解除保固責任，返還存單予原告，
      被告亦自得以本書狀之送達，主張就原告積欠被告北新分
      行之債務主張抵銷。
    3.被告縱選擇重整計畫之戊案，仍得就系爭定期存款主張抵
      銷。本件情形，系爭定期存款於重整裁定確定時，就嗣後
      解除質權後如何處理並未於重整計畫內說明，故系爭定期
      存款於本年4月7日解除保固責任，返還存單予原告，縱被
      告所選擇之「戊案」作為原告之清償方案，而「戊案」係
      以「債務全數清償，自重整計畫經法院裁定認可起，3年
      後分12年清償」。惟依前所述，系爭定期存款於重整裁定
      確定時，既就嗣後解除質權後如何處理並未於重整計畫內
      說明，是被告亦自得以本書狀之送達，主張就原告積欠被
      告北新分行之債務主張抵銷。
  (五)被告主張抵銷無須重整監督人同意。
  (六)系爭定期存款未屆清償期，被告並無給付之義務：原告係於
    93年9月3日存入系爭定期存款4,920,788元至被告之新店分
    公司，期間自93年9月3日至94年9月3日止一年，但既另約定
    「本存單自動轉期，最後到期日為99年9月3日」，故兩造就
    系爭定期存款該約定已為消費寄託契約之一部，被告謹表示
    不同意變更該約定，則縱謂原告得以解除質權後之存單，請
    求被告返還系爭定期存款，則系爭定期存款清償期既尚未屆
    至，亦應俟99年9月3日方得請求。
  (七)聲明：
    1.原告之訴及假執行聲請均駁回。
    2.如受不利判決，被告願供擔保請求免於宣告假執行。
三、兩造不爭執之事項：
  (一)原告於95年6月5日向本院聲請重整，本院嗣於95年12月19
    日以95年整字第2號民事裁定准予重整，並於97年6月5日裁
    定認可重整計畫。
  (二)原告於93年9月3日存入4,920,788元於被告新店分行，並設
    定1年期之定期存款，訂明自93年9月3日至94年9月3日止以1
    年為期，採年利率1.4%固定計息，按月付息，1次到期清付
    本金，並約定本存單本息自動轉期，最後到期日為99年9月3
    日。
  (三)原告以上開定期存單設定質權並交付予訴外人交通部公路總
    局第五區養護工程處作為承作「東西向快速公路台西古坑線
    E502-2標7K+300～10K+000三塊厝東勢段工程」之5年期保固
    保證金，嗣經訴外人交通部公路總局第五區養護工程處於98
    年4月7日同意解除保固責任，並將定期存單返還原告，同時
    寄交質權消滅通知書予被告。
  (四)原告於98年4月27日發函催告被告，請求返還帳戶內金額5,
    274,368元及其利息。
  (五)原、被告間另件返還存款事件，業經本院新店簡易庭以98年
    度店小字第125號判決被告應給付原告49,200元，及自97 年
    11月27日起至清償日止，按年息5%計算利息。案經被告提起
    上訴，並於98年6月30日經本院以98年度審小上字第68號裁
    定上訴駁回。
  (六)原告與中國農民銀行北新分行（95年5月1日與被告合併成立
    合作金庫商業銀行股份有限公司）於94年11月間成立授信契
    約，授信額度3.5億。原告自95年8月14日未依約按期繳息。
    96年1月11日被告北新分行就合併前中國農民銀行之借款債
    權及保證債權向重整人申報無擔保債權172,470,609元，且
    選擇「戊案」作為原告之清償方案，而「戊案」係以「債務
    全數清償，自重整計畫經法院裁定認可起，3年後分12年清
    償」。
四、得心證之理由：
  (一)按破產法第114條第1項第1款規定，破產債權人在破產宣告
    後對於破產財團負債務者，不得以其對破產財團之債務與其
    債權抵銷，此規定經由公司法第296條第2項於公司重整程序
    中準用之。易言之，重整債權人在重整裁定後對於重整公司
    負債務者，不得以其對重整公司之債務與其債權抵銷。查原
    告於93年9月3日存入4,920,788元於被告新店分行，並設定1
    年期之定期存款，期間自93年9月3日至94年9月3日止，屆期
    本息自動轉期，最後到期日為99年9月3日，採固定利率年息
    1.4%計息，自動轉期時，其利率以轉存當日被告同期別存款
    牌告利率為準，此有定期存款存單1份在卷可稽（本院審訴
    卷第30頁）。由兩造上開約定可知，第1年本金加計到期淨
    息為第2年自動轉期之定存本金，是自動轉期後之存款本金
    與前1年並不相同，又利率部分自動轉期後之利率與前1年之
    利率亦不相同，再者，如定期存款契約於期限尚未屆滿前經
    存款人終止時，其應計利息將打折計算，然不影響前1年期
    間已屆滿存款部分之計息，此為於法院已顯著之事實；綜上
    判斷，定期存款到期自動轉期，性質上並非原契約之延續，
    而係新成立消費寄託契約。再查，原告於95年12月19日經法
    院裁定准予重整，此有本院95年度整字第2號民事裁定1份附
    卷為憑（本院審訴卷第6-20頁），而原告前述定期存款最後
    乃於97年9月3日再度自動轉期而成立新消費寄託契約，期間
    自97年9月3日起至98年9月3日止，嗣原告於98年4月27日新
    消費寄託契約未期滿前即發函予被告新店分行終止契約並請
    求返還存款，此有原告98年4月27日98-1211-923號函存卷可
    佐（本院審訴卷第32頁），是被告顯係於重整裁定後始對原
    告依新成立之消費寄託契約負有返還定期存款之債務，揆諸
    首揭法條意旨，自不得以該債務與其重整債權相互抵銷，被
    告辯稱：系爭定期存款於93年9月3日即已成立消費寄託契約
    ，並非自重整裁定後始成立，不受首揭法條之限制云云，尚
    非可採。
  (二)被告雖又抗辯稱：縱認不得抵銷，因系爭定期存款最後到期
    日為99年9月3日，尚未屆清償期，被告並無給付義務云云，
    惟兩造約定原告得中途解約，到期7日以前通知被告新店分
    行之解約並不須得被告同意，此觀諸定期存款存單（本院審
    訴卷第29頁）背面約款第5條即明，是前述原告於98年4月27
    日新消費寄託契約未期滿前即發函予被告新店分行終止契約
    並請求返還存款，並無不可，且不須得被告同意，是兩造間
    之消費寄託契約即於98年4月27日終止，被告返還存款之義
    務已屆清償期，被告上開抗辯，亦不足取。
  (三)綜上所述，被告對原告負有返還存款之義務且已屆清償期，
    被告復不得以其對原告之債權與上開債務抵銷，是原告請求
    被告返還存款，自屬有據。查原告主張被告應返還5,341,96
    8元，為被告所不爭執（本院訴字卷第10頁），是原告依消
    費寄託契約，請求被告給付5,341,968元，及自清償期屆至
    翌日即98年4月28日起至清償日止，按年息5%計算之利息，
    為有理由，應予准許。
五、假執行之宣告：
    兩造均陳明願供擔保，以代釋明，聲請宣告假執行或免為假
    執行，經核均無不合，爰分別酌定相當之擔保金額予以准許
    。
六、訴訟費用之負擔：民事訴訟法第78條。
中    華    民    國    99    年    1     月    8     日
                  民事第二庭    法  官  歐陽漢菁
以上正本係照原本作成
如對本判決上訴，須於判決送達後20日內向本院提出上訴狀
中    華    民    國    99    年    1     月    8     日
                                書記官  吳貞瑩

司法院資訊處製作；財團法人民間司法改革基金會備份。
